【裁判字號】    96,上,30
【裁判日期】    970708
【裁判案由】    給付借款
【裁判全文】
臺灣高等法院臺南分院民事判決            96年度上字第30號
上  訴  人  丙○○
訴訟代理人  陳豐裕律師
上  訴  人  乙○○
被上訴人    甲○○
訴訟代理人  陳鎮律師
上列當事人間請求給付借款事件，上訴人對於中華民國95年12月
22日臺灣雲林地方法院94年度訴字第293號第一審判決提起上訴
，本院於97年6月24日言詞辯論終結，判決如下：
    主      文
原判決關於命上訴人丙○○應連帶給付被上訴人新臺幣貳佰萬元
本息，及假執行之宣告，暨訴訟費用負擔部分之裁判均廢棄。
上開廢棄部分，被上訴人在第一審之訴及假執行之聲請均駁回。
上訴人乙○○上訴駁回。
第一、二審訴訟費用由被上訴人負擔二分之一，餘由上訴人乙○
○負擔。
    事實及理由
一、被上訴人（即原告）方面：
  (一)、答辯之聲明：
    1.上訴駁回。
    2.第二審訴訟費用由上訴人連帶負擔。
  (二)、陳述：
    1.上訴人丙○○、乙○○為父子，丙○○於民國（下同）87
      年5月10日提供其所有坐落雲林縣斗六市○○○段保長廓
      小段第1115號、面積1,216平方公尺土地（下稱系爭土地
      ），設定第二順位抵押權予被上訴人，由乙○○擔任連帶
      債務人，共同向被上訴人借款新台幣（下同）2,000,000
      元，約定清償期為87年8月10日，惟上訴人二人於清償期
      屆至時，並未依約清償。系爭借款契約書上已載明於88年
      4月20日收訖2,000,000元，依實務見解，被上訴人就借款
      交付之事實，即無須再負舉證責任，而系爭借款契約書上
      關於「88年4月20日」之記載，亦經本院89年度上字第37
      號（下稱本院前案）判決認定借款時間係在87年5月間，
      上開「88年4月20日」之記載，應係誤記。且本件借款前
      經丙○○提供其所有之系爭土地，設定抵押權予被上訴人
      ，雙方所簽訂之抵押權設定契約書之訂定契約人欄，已經
      載明上訴人二人為債務人，又上訴人二人所簽之系爭借款
      契約書，上訴人二人亦同列為連帶債務人，此外，並有丙
      ○○所簽發予被上訴人發票日87年8月19日，票面金額2,0
      00,000元，票號FA0000000號之支票為佐證。而丙○○於8
      8年8月23日曾向原審對於被上訴人提起確認抵押債權不存
      在之訴訟【原審88年度訴字第499號（下稱原審前案）、
      本院前案即89年度上字第37號】，亦經判決認定抵押債權
      並未因借款清償而不存在，上開確定判決已認定上訴人二
      人及被上訴人兩造間借貸關係存在之事實。雖丙○○辯稱
      ：系爭抵押權設定契約書、借款契約書及支票均非真正，
      而係乙○○盜用其印章所偽造云云。然查系爭抵押權設定
      契約書、借款契約書及支票上丙○○之印文均相同，丙○
      ○並不否認上開印章之真正。則丙○○就乙○○盜用其印
      章而偽造系爭抵押權設定契約書、借款契約書及支票之事
      實，即應負舉證責任。丙○○雖提出本院93年度上訴字第
      1059號刑事判決為證，惟上開刑事判決因乙○○上訴第三
      審法院而未確定，且上開刑事判決亦未認定系爭借款契約
      書係乙○○所偽造，故丙○○之印章是否遭盜用，即未能
      逕以上開刑事判決認定之。至乙○○雖承認系爭借款契約
      書上丙○○之印文係其所盜用等語，惟丙○○與乙○○為
      父子，乙○○亦為本件當事人，其所言難免有偏頗之虞，
      不足採信。縱系爭抵押權設定契約書及借款契約書係乙○
      ○偽以丙○○名義所為之隱名代理，惟依民法第170條第1
      項規定之反面解釋，亦因丙○○之承認而生效。再者，丙
      ○○有將印章及支票交付乙○○使用之事實，依民法第16
      9條規定，丙○○因有表見代理之事實，而應負授權人責
      任。嗣於92年間，系爭土地第一順位抵押權人雲林縣斗六
      市農會聲請原審強制執行丙○○名下之系爭土地及農作物
      （原審91年度執字第10250號），經拍賣結果所得價金為1
      ,395,000元，第一順位抵押權人斗六市農會之抵押債權受
      償1,379,490元，未清償餘額為153,017元，被上訴人即第
      二順位抵押權人則完全未獲受償。被上訴人嗣後屢次向上
      訴人二人追討欠款，上訴人二人均置之不理，為此，被上
      訴人自得依消費借貸之法律關係請求上訴人二人連帶清償
      借款2,000,000元。爰聲明請求：「(1)上訴人二人應連帶
      給付被上訴人2,000,000元，及自起訴狀繕本送達上訴人
      之翌日即94年6月10日起至清償日止，按年息百分之5計算
      之利息。(2)願供擔保請求宣告假執行。(3)訴訟費用由上訴
      人連帶負擔。」。原審為被上訴人勝訴判決，並准予假執
      行之宣告，均無不合。而於本院為答辯之聲明如上。
    2.並補充陳稱：
      (1)按當事人主張有利於己之事實者，就其事實有舉證之責
        任。而私人之印章，由自己使用為常態，被人盜用為變
        態，主張變態事實之當事人，自應就此印章被盜用之事
        實負舉證之責任。
      (2)系爭抵押權設定契約書、借款契約書及支票上丙○○印
        文均屬相同，張雄鐘於原審93年度訴字第289號清償債
        務事件（該件與本件係同一事件，嗣因視為撤回而終結
        ）之93年8月3日審理時，曾自認借款契約書上的印章是
        伊的等語【見原審卷142頁被上訴人原審94年9月12日準
        備書(二)證物一筆錄影本】。果爾，則參照前開說明，丙
        ○○欲主張其印章遭乙○○盜用而據以偽造系爭抵押權
        設定契約書、借款契約書及支票，即應舉證以實其說，
        否則即難憑採。雖丙○○舉出本院93年度上訴字第1059
        號刑事判決為證，惟該判決及事後經最高法院發回之本
        院更審之96年上更(一)字第484號刑事判決，均未認定系
        爭借款契約書亦係乙○○偽造，故丙○○之印章是否遭
        盜用，自不能端憑該等判決為斷。
      (3)又按刑事判決所為事實之認定，於獨立民事訴訟之裁判
        時，本不受其拘束，原審斟酌全辯論意旨及調查證據之
        結果，依自由心證，為與刑事判決相異之認定，不得謂
        為違法，最高法院41年度台上字第1307號著有判例。且
        丙○○前於88年8月23日向原審對於被上訴人提起確認
        抵押債權不存在之訴訟，丙○○於上開事件之起訴狀自
        承乙○○於87年5月間向被上訴人借款2,000,000元，經
        訴外人林明珠要求，由乙○○提供丙○○所有之系爭土
        地設定抵押予被上訴人，並主張其已於88年3月15日清
        償上開借款等語，此有起訴狀附於上開案卷可稽。是倘
        乙○○確有盜用丙○○印章而簽立系爭借款契約書之事
        實，則何以丙○○於上開與本件借款為同一債權之確認
        抵押權不存在事件審理中，未曾否認系爭借款契約書之
        真正？且丙○○於上開事件審理時亦不否認知悉系爭土
        地設定抵押權予被上訴人之事實，則丙○○辯稱：系爭
        借款契約書上丙○○印文係乙○○盜用其印章所蓋用等
        語，自難遽信。丙○○與被上訴人間就系爭2,000,000
        元借款確有借貸關係存在，實屬有據。揆諸前揭判例意
        旨，原審判決斟酌全辯論意旨及調查證據之結果，依自
        由心證認定事實縱與鈞院另案93年度上訴字第1059號刑
        事判決有所歧異，並無悖於法令，故上訴人僅以原審判
        決認定事實與刑事判決相異為由，請求廢棄原判決，自
        難憑採。
      (4)再按「由自己之行為表示以代理權授與他人，或知他人
        表示為其代理人而不為反對之表示者，對第三人應負授
        權人之責任」，民法第169條前段定有明文。次按「某
        甲在某某配銷所之職位僅次於上訴人，上訴人之印章與
        支票簿常交與某甲保管，簽發支票時係由某甲填寫，既
        為上訴人所自認，縱令所稱本件支票係由某甲私自簽蓋
        屬實，然其印章及支票既係併交與某甲保管使用，自足
        使第三人信其曾以代理權授與該某甲，按諸民法第169
        條之規定，自應負授權人之責任」，此有最高法院56年
        度台上字第2156號判例意旨可稽。
      (5)丙○○有將印章及支票交付乙○○使用，該交付使用之
        事實，已為臺灣雲林地方法院於另案判決所是認，故其
        應負表見代理授權人之責任：
        丙○○曾對訴外人黃逢春（被上訴人之胞妹林明珠之
          夫）提起確認本票債權不存在訴訟（原審斗六簡易庭
          90年度六簡字第147號），於原審第二審即原審91年
          度簡上字第116號判決雖改判丙○○勝訴（見原審卷2
          02至206頁之被上訴人原審95年1月6日辯論意旨狀證
          物二判決書影本），惟原審第二審改判之理由，是以
          該案判決書附表一所示之本票債權已因清償而消滅為
          據，至於丙○○主張該案判決書附表一所示本票及附
          表二所示支票，均係乙○○偽以其名義所簽發之抗辯
          ，則為原審所不採，茲將其判決書第5頁理由，摘錄
          如下：「然查：被上訴人黃逢春共持有以上訴人名義
          簽發之如附表二支票共7紙。而該7紙支票均係得上訴
          人丙○○同意後，由上訴人丙○○之子乙○○、張隆
          順分別以上訴人名義簽發，此觀之上訴人於臺灣雲林
          地方法院檢察署89年度偵字第110號告訴乙○○涉嫌
          偽造附表二所示編號1支票一案中，乙○○對檢察官
          詢問該支票之簽發有無經上訴人同意時，答稱『應該
          算是有同意，我家的家具公司都是我在作帳及支出』
          （見該偵查卷宗31頁）；證人張隆順於原審審理中證
          述『當初欠林明珠借款，還500萬元，450萬元是現金
          給她的，還缺50萬，所以簽發87年7月18日面額50萬
          的支票給她，我父親也有在場』（見原審卷宗第43頁
          ）、『50萬及20萬元之部分事實上也是乙○○借的，
          票是我開的沒錯，因為乙○○要求我開票，我才開的
          。開票的印章是在我要開票的時候，我爸爸（即丙○
          ○）拿給我的，平常也是我爸爸拿給我，我才能開。
          這些重要的東西，我不知道我爸爸放在哪裡』等語（
          見原審卷宗第129頁）甚明。而系爭本票既同在擔保
          前述借款，且其上所蓋用之印鑑亦與附表二所示支票
          蓋用者同一，亦為上訴人所是認（見本院92年2月20
          日準備程序筆錄），則堪信系爭本票確為上訴人所同
          意簽發者無誤。」（見原審卷203頁）。
        由以上摘錄之理由可知，臺灣雲林地方法院所以認定
          該案判決書附表一所示本票及附表二編號1所示支票
          為真，有部分理由是以乙○○曾自承伊家的家具公司
          都是伊在作帳及支出等語為據。由此足證丙○○曾同
          意乙○○以其名義簽發本票及支票。又該等本票及支
          票均蓋有丙○○之印章，足見丙○○確有將其印章及
          支票簿交付乙○○使用之事實。
        丙○○既有將印章及支票簿交付乙○○使用，自足以
          使被上訴人相信丙○○曾以代理權授與乙○○簽發支
          票為交易行為（如借款、買賣），參照上開判例意旨
          所示，丙○○自應負民法第169條表見代理授權人之
          責任。
二、上訴人（即被告）方面：
  第一、乙○○部分：
  (一)、上訴之聲明：
    1.原判決關於不利乙○○部分廢棄。
    2.上開廢棄部分，被上訴人在第一審之訴及假執行聲請均駁
      回。
    3.第一、二審訴訟費用由被上訴人負擔。
  (二)、陳述：
    1.系爭借款乙○○已經清償完畢，被上訴人請求乙○○清償
      借款，沒有理由云云。原審判決伊給付，自有未合。於本
      院上訴聲明如上所示。
    2.於本院補充辯稱：
      (1)系爭借款契約書、抵押權設定契約書、支票是乙○○簽
        的，且系爭借款契約書上面『丙○○』的名字、印文、
        『乙○○』的名字都是乙○○寫的，是乙○○偽造的，
        和丙○○沒有關係，乙○○確有向被上訴人借2,000,00
        0元。
      (2)2,000,000元借款乙○○已經還清了，只是林明珠沒有
        拿給她妹妹即被上訴人，而被上訴人才又拿2,000,000
        元的系爭借款契約書向上訴人二人請求給付借款。
      (3)本件借款都是87年借款的，但系爭借款契約書卻寫88年
        借的是誤載，乙○○於87年就已經跳票，被上訴人不可
        能於88年間又借錢給乙○○。
  第二、丙○○部分：
  (一)、上訴之聲明：
    1.原判決關於不利丙○○部分廢棄。
    2.上開廢棄部分，被上訴人在第一審之訴及假執行聲請均駁
      回。
    3.第一、二審訴訟費用由被上訴人負擔。
  (二)、陳述：
    1.丙○○未曾向被上訴人抵押借款2,000,000元，亦未曾提
      供自己所有之系爭土地為借款之擔保，設定抵押予被上訴
      人，其並未開立系爭借款契約書或本票、支票予被上訴人
      。本件被上訴人所提出之系爭借款契約書，係乙○○所偽
      造，與丙○○無涉。此由被上訴人所提出之系爭借款契約
      書上「丙○○」及「乙○○」之簽名筆跡，以肉眼判斷，
      即可認定字跡完全相同，為同一人所偽簽。本件抵押債權
      即票號FA30209號支票所載債權，亦即017094號本票所載
      債權，業經原審91年度簡上字第116號判決確認本票債權
      不存在，本件被上訴人請求自無理由。再者，本件抵押債
      權票號FA30209號支票亦經本院93年度上訴字第1059號刑
      事判決認定係乙○○所偽造之有價證券，系爭抵押權設定
      之行為，亦經判決認定係乙○○偽造文書之行為，被上訴
      人以他人犯罪所得利益請求，於法不合。乙○○竊取丙○
      ○所有系爭土地所有權狀，持向林明珠借款2,000,000元
      之事實，業經臺灣雲林地方法院檢察署檢察官提起公訴在
      案（見原審卷154、155頁之該署檢察官89年度偵字第106
      號起訴書）。嗣因丙○○撤回告訴，而經原審90年度易字
      第322號刑事判決公訴不受理（見原審卷156、157頁）。
      然而乙○○竊取丙○○上開系爭土地所有權狀，持向林明
      珠辦理抵押借款之事實，應堪認定。丙○○從未在其他訴
      訟中自認曾向被上訴人借貸之事實。且丙○○亦拒絕承認
      乙○○無權代理設定抵押之行為，是該抵押權設定登記，
      亦對丙○○不生效力。抵押債權因抵押物之拍賣而歸於消
      滅，系爭設定抵押之土地業經拍定，由他人得標買受，借
      款契約書之效力自應歸於消滅。本件借款為未定返還期限
      之消費借貸，被上訴人未舉證證明其曾定1個月以上之相
      當期限催告上訴人返還借用物，遽而提起本件給付借款之
      訴訟，與民法第478條規定有違等語，資為抗辯。原審判
      令給付即有未洽，上訴聲明求為判決如上。
    2.於本院並補充辯稱：
      (1)本件被上訴人依據借款契約書主張兩造間有借貸關係，
        請求丙○○返還借款。丙○○主張借款契約書並非丙○
        ○簽名，係偽造；此並有本院96年上更(一)字第484號刑
        事判決書可參。
      (2)原審判決認本院刑事判決無法證明丙○○主張借款契約
        書偽造之事。惟查，依被上訴人主張系爭借款契約書係
        為設定抵押權之用，系爭抵押權設定既係偽造，則系爭
        借款契約書當然是偽造，豈可將同一事實割裂為二？即
        抵押權設定偽造，借款契約書真正？試想，若借款契約
        書為真正，何須再偽造抵押權設定！且被上訴人於原審
        所提書狀亦主張丙○○為清償本件借款，曾簽發以斗六
        市農會為付款人、發票日87年8月19日、金額2,000,000
        元、號碼FA0000000之支票，足證本件借款已交付云云
        。惟查，依本院刑事判決所為認定票號FA0000000號支
        票係乙○○偽造，則若借款是真正，乙○○何須偽造系
        爭支票？益徵丙○○並未向被上訴人借款。
      (3)被上訴人以丙○○於前案即原審88年度訴字第499號、
        及本院89年度上字第37號等請求確認土地抵押權不存在
        事件之判決（見原審卷101至103頁、104至109頁），曾
        以民法清償之抗辯，請求確認系爭土地抵押權不存在暨
        請求塗銷系爭抵押權設定登記；即主張上訴人與被上訴
        人間有借貸關係，有爭點效之適用云云。惟查：
        按丙○○並未在該事件訴訟上自認曾向被上訴人借貸
          之事實，此由上開判決書所載即可認定之。
        前案即原審88年度訴字第499號請求確認土地抵押權
          不存在事件，丙○○起訴事實係稱：「乙○○於87年
          5月間向訴外人林明珠借款2,000,000元，應林明珠要
          求，乙○○以丙○○所有系爭土地為該債務之擔保…
          …。丙○○已於88年3月15日連同本金及利息共計交
          付2,026,174元，擔保之債權已因清償而消滅，其債
          權已不存在，而債之關係消滅者，其債權之擔保及其
          他從屬之權利亦同時消滅…，爰提起本訴。」等語（
          見原審卷98、99頁之民事起訴狀），足證丙○○僅以
          民法第311條：「債之清償，得由第三人為之。但當
          事人另有訂定或依債之性質不得由第三人清償者，不
          在此限。第三人之清償，債務人有異議時，債權人得
          拒絕其清償。但第三人就債之履行有利害關係者，債
          權人不得拒絕。」之規定，起訴主張乙○○所欠之債
          務已由丙○○代為清償，故上訴人並無事後承認乙○
          ○設定抵押之行為。
        前案即本院89年度上字第37號請求確認土地抵押權不
          存在事件，丙○○並就該2,000,000元抵押權設定之
          原因認為有欠缺；並認是乙○○拿去辦的；上訴人並
          不知情，並稱已對乙○○提出告訴（詳見原審卷105
          頁之本院89年度上字第37號判決書第3頁，按對乙○
          ○提出之告訴即如臺灣雲林地方法院檢察署檢察官89
          年度偵字第106號起訴書所載）。上訴人何有承認兩
          造間借貸關係之存在？
        甚且，丙○○提起前案確認抵押權不存在等事件，係
          因訴外人林明珠業已收到代領第三人廖豐榮之202萬
          餘元，卻未將乙○○竊取丙○○所有之權狀、及偽造
          文書辦理抵押權設定登記予以塗銷，始提起前案訟爭
          。然此亦不能逕以丙○○事後提起前案請求確認抵押
          權不存在等事件遭原審88年度訴字第499號、本院89
          年度上字第37號判決敗訴確定，即逕認丙○○於系爭
          土地辦理抵押權設定登記之時，兩造已經生有借貸關
          係之合意。
        再按「無代理權人以代理人之名義所為之法律行為，
          係效力未定之法律行為，固得經本人承認而對於本人
          發生效力。惟本人如已為拒絕承認，該無權代理行為
          即確定的對於本人不生效力，縱本人事後再為承認，
          亦不能使該無權代理行為對於本人發生效力。」，最
          高法院85年度台上字第963號判例著有明文。故丙○
          ○業於前案原審88年度訴字第499號、本院89年度上
          字第37號中拒絕承認乙○○無權代理設定系爭土地抵
          押之行為，則不惟不生本人即丙○○承認借貸關係存
          在之爭點效。反之，正因丙○○拒絕承認乙○○無權
          代理之抵押設定行為，業使系爭抵押權設定登記，對
          於丙○○完全不生任何效力。
      (4)上訴人是否應依表見代理，負授權人責任？
        按「由自己之行為表示以代理權授與他人者，對於第
          三人應負授權人之責任，必須本人有表見之事實，足
          使第三人信該他人有代理權之情形存在，始足當之，
          （參見最高法院60年台上字第2130號判例）。我國人
          民將自己印章交付他人，委託該他人辦理特定事項者
          ，比比皆是，倘持有印章之該他人，除受託辦理之特
          定事項外，其他以本人名義所為之任何法律行為，均
          須由本人負表見代理之授權人責任，未免過苛。原審
          徒憑上訴人曾將印章交付與呂某之事實，即認被上訴
          人就保證約之訂立應負表見代理之授權人責任，自屬
          率斷。」（參照最高法院70年度台上字第657號判例
          意旨）。
        查系爭借款契約書上「丙○○」之簽名係乙○○偽造
          ，乙○○並盜用丙○○印鑑章辦理系爭抵押權設定登
          記；則乙○○偽造之行為既未經丙○○同意；非出於
          丙○○本人之意思，對於丙○○自不生效力。且既係
          乙○○偽造，丙○○並無任何授權之情事，被上訴人
          主張丙○○應依表見代理之規定，負授權人之責任，
          自無可採。
      (5)如上所述，丙○○與被上訴人間確無借貸關係，被上訴
        人所提借款契約書非丙○○親自簽名用印，而係乙○○
        偽造，原審認為兩造間有借貸關係而為丙○○敗訴判決
        ，自有不當。
三、上訴人丙○○與被上訴人間所不爭執之事實：
  (一)、被上訴人登記為丙○○所有系爭土地第二順位抵押權人（
      見原審卷8頁之系爭土地他項權利證明書）。
  (二)、92年間系爭土地第一順位抵押權人斗六市農會，聲請雲林
      地方法院以91年度執字第10250號執行丙○○系爭土地，
      且該土地已經拍賣完畢，被上訴人並未受償（見原審卷10
      頁之原審91年度執字第10250號執行金額計算書分配表）
      。
  (三)、被上訴人所提88年4月20日借款契約書上（見原審卷9頁之
      被上訴人起訴狀證物二）『丙○○』簽名，非丙○○之親
      筆簽名。
  (四)、乙○○被訴偽造有價證券案件，經本院96年度上更(一)字第
      484號判決意圖供行使之用而偽造有價證券罪，處有期徒
      刑三年六月確定在案（見本院卷92之1至101頁）。
  (五)、丙○○前於88年間，起訴請求確認系爭土地所設定2,200,
      000元之抵押債權不存在之訴訟，業經前案即原審88年度
      訴字第499號、本院89年度上字第37號判決丙○○敗訴確
      定（見原審卷101至103頁、104至109頁）。
四、上訴人丙○○與被上訴人間所爭執之事實：
  (一)、兩造間是否有借貸關係存在？（含一、借款契約書是否乙
      ○○偽造上訴人丙○○之名義簽名。二、丙○○是否提供
      上開土地設定抵押於被上訴人？）
  (二)、如認系爭抵押權設定契約書及借款契約書均係乙○○偽以
      丙○○之名義為之，則丙○○應否負表見代理授權人之責
      任？
五、本院判斷：
  一、被上訴人請求上訴人乙○○給付系爭借款2,000,000元是
      否有理由？
    (一)、被上訴人主張上訴人乙○○於87年5月10日向被上訴人
        借款2,000,000元迄未清償，爰依借貸之法律關係請求
        乙○○給付借款2,000,000元，並提出系爭借款契約書
        （系爭借款契約書上關於『88年4月20日』之記載，業
        經本院前案89年度上字第37號判決認定借款時間係在
        87年5月間，上開『88年4月20日』之記載，應係誤記）
        、抵押權設定契約書、系爭土地他項權利證明書、原審
        91年度執字第10250號執行金額計算書分配表等為證。
        而乙○○固直承確有向被上訴人借用2,000,000元之事
        實，惟辯稱：2,000,000元借款已經還清了，只是林明
        珠（被上訴人之胞姐）沒有拿給她妹妹即被上訴人，而
        被上訴人才又拿2,000,000元的系爭借款契約書向乙○
        ○請求給付借款云云。
    (二)、惟查乙○○就系爭借款2,000,000元於何時、何地及如
        何清償完畢，並未舉證以實其說，所辯自無可採。至於
        丙○○於前案即原審88年度訴字第499號、及本院89年
        度上字第37號等請求確認土地抵押權不存在事件之判決
        （見原審卷101至103頁、104至109頁），曾以民法第31
        1條第三人之清償規定，主張丙○○已於88年3月15日連
        同本金及利息共計交付2,026,174元予被上訴人，則系
        爭借款2,000,000元已清償，並請求被上訴人塗銷系爭
        土地之抵押權云云，惟前案業經原審及本院判決丙○○
        並未清償系爭借款2,000,000元而駁回丙○○之訴確定
        在案，尤徵乙○○所辯系爭借款2,000,000元業已清償
        完畢云云，委無可採。
    (三)、按未定返還期限者，借用人得隨時請求返還，貸與人亦
        得定一個月以上之相當期限，催告返還，民法第478條
        後段定有明文。又借貸未定返還期限，而貸與人未向借
        用人催告，即逕向連帶保證人訴請返還借款本金及利息
        者，因連帶保證人屬民法第273條所稱之連帶債務人，
        貸與人本得直接對之為返還之請求，貸與人既已對於連
        帶保證人起訴，應認其起訴為催告，且截至言詞辯論之
        日止已逾一月以上，則貸與人之請求核與民法第478條
        之規定即無不合。」（最高法院55年度第7次民、刑庭
        總會會議決議(二)意旨參照）。查系爭借款契約書並未約
        定返還期限，為兩造所不爭執，惟被上訴人已對於上訴
        人二人起訴請求返還借款，是應認其起訴為催告，且截
        至本件原審言詞辯論之日止已逾一個月以上，則依上開
        民庭總會會議決議意旨，被上訴人請求核與民法第478
        條之規定，並無不合。
    (四)、從而，被上訴人本於消費借貸之法律關係請求乙○○給
        付系爭借款2,000,000元自屬有理由，應予准許。
  二、被上訴人請求上訴人丙○○給付系爭借款2,000,000元是
      否有理由？
    (一)、兩造間是否有借貸關係存在？（含(1)、借款契約書是否
        乙○○偽造上訴人丙○○之名義簽名。(2)、丙○○是否
        提供系爭土地設定抵押於被上訴人？）
      1.查前案丙○○前於88年間，就本件借款債權所提供擔保
        之抵押權，對於被上訴人起訴請求確認抵押債權不存在
        ，業經原審88年度訴字第499號、本院89年度上字第37
        號判決丙○○敗訴確定（見原審卷101至103頁、104至1
        09頁），並經本院依職權調取上開卷宗核閱無訛。而前
        案訴訟本於當事人辯論之結果，雖認定丙○○與被上訴
        人間之抵押債權即本件借款契約書所載之借款2,000,00
        0元並未因清償而不存在。惟丙○○辯稱：【系爭借款
        契約書上『丙○○』之簽名並非丙○○所簽，『丙○○
        』之印文係乙○○盜用丙○○印章所蓋，系爭借款契約
        書係乙○○所偽造，與丙○○無涉；丙○○未曾向被上
        訴人抵押借款2,000,000元，亦未曾提供自己之系爭土
        地為借款之擔保，設定抵押予被上訴人，系爭抵押權設
        定契約書係乙○○偽造，丙○○並未開立系爭借款契約
        書或本票、支票予被上訴人】等語。
      2.查，本件抵押債權票號FA30209號支票業經本院96年度
        上更(一)字第484號刑事判決認定係乙○○所偽造之有價
        證券，系爭抵押權設定之行為，亦經該判決認定係乙○
        ○盜用丙○○印章，偽造委託書，自行代理丙○○向雲
        林縣斗六市戶政事務所，申請印鑑證明，並持丙○○印
        章及身分證影本，自行代理與被上訴人向雲林縣斗六地
        政事務所申請設定抵押權登記；另乙○○竊取丙○○所
        有系爭土地所有權狀，持向林明珠借款2,000,000元之
        事實，亦經臺灣雲林地方法院檢察署檢察官以89年度偵
        字第106號提起公訴，嗣因丙○○撤回告訴，經原審以9
        0年易字第323號為公訴不受理判決在案（見原審卷154
        至157頁），但此係因親屬間竊盜罪為告訴乃論罪之法
        律效果，並不影響本案犯罪事實之認定（該判決書5至
        6頁），有本院96年度上更(一)字第484號刑事判決影本附
        於本院卷92之1至102頁可稽。至於系爭借款契約書，雖
        上開刑事判決對於系爭借款契約書是否係乙○○所偽造
        ，均未論及，惟系爭契約書上丙○○之簽名並非丙○○
        本人所親簽，此為被上訴人所不否認，揆諸前揭說明，
        以及徵諸乙○○前揭之犯行，則丙○○辯稱本件被上訴
        人所提出之借款契約書係乙○○所偽造等語，應堪認定
        。縱被上訴人主張：「系爭抵押權設定契約書、借款契
        約書及支票上『丙○○』印文均屬相同，張雄鐘於原審
        93年度訴字第289號清償債務事件之93年8月3日審理時
        ，曾自認借款契約書上的印章是伊的」等語，惟丙○○
        之印章既遭乙○○所盜用，則丙○○自認借款契約書上
        的印章是伊的，亦不影響系爭借款契約書係乙○○偽造
        之認定。況乙○○於原審及本院亦一再辯稱：系爭借款
        契約書、抵押權設定契約書、支票是係乙○○簽的，且
        系爭借款契約書是乙○○偽造的，和丙○○沒有關係等
        語，尤徵丙○○所辯，核屬信而有徵。
      3.被上訴人另主張：【倘乙○○確有盜用丙○○印章而簽
        立系爭借款契約書之事實，則何以丙○○於前案訴訟審
        理中，未曾否認系爭借款契約書之真正，且丙○○亦不
        否認知悉系爭土地設定抵押權予被上訴人之事實，則丙
        ○○辯稱『系爭借款契約書上丙○○印文係乙○○盜用
        其印章所蓋用』等語，自難遽信。丙○○與被上訴人間
        就系爭2,000,000元借款確有借貸關係存在，實屬有據
        ，前案判決有爭點效之適用】云云。惟查丙○○於本院
        96年5月2日準備程序中到庭陳稱：「當時考量若主張借
        款契約書是偽造，乙○○將涉有偽造文書、偽造有價證
        券的刑責，才未主張系爭借款契約書是偽造，而系爭契
        約書確實是偽造，可參酌本院刑事判決認定抵押權設定
        契約書是偽造（93上訴字第1059號），因為借款契約書
        是要設定抵押權之用，既然設定抵押權契約書是偽造，
        可以推定借款契約書是偽造，同時借款契約書沒有丙○
        ○本人的簽名，都是乙○○的簽名，其中丙○○的簽名
        從筆跡上可以看出是乙○○代簽的」等語（見本院卷45
        、46頁）。是以丙○○基於二人為父子之特殊親誼關係
        ，為迴護乙○○而於前案訴訟審理中，未曾否認系爭借
        款契約書之真正，並非不可能。且前案即原審88年度訴
        字第499號請求確認土地抵押權不存在事件，丙○○起
        訴事實係稱：「乙○○於87年5月間向訴外人林明珠借
        款2,000,000元，應林明珠要求，乙○○以丙○○所有
        系爭土地為該債務之擔保……。丙○○已於88年3月15
        日連同本金及利息共計交付2,026,174元，擔保之債權
        已因清償而消滅，其債權已不存在，而債之關係消滅者
        ，其債權之擔保及其他從屬之權利亦同時消滅…，爰提
        起本訴。」等語（見原審卷98、99頁之民事起訴狀），
        足證丙○○僅以民法第311條第三人清償之規定，起訴
        主張乙○○所欠之債務已由丙○○代為清償，故丙○○
        並無事後承認乙○○設定抵押之行為。再者，前案即本
        院89年度上字第37號請求確認土地抵押權不存在事件，
        丙○○並就該2,000,000元抵押權設定之原因認為有欠
        缺；並認是乙○○拿去辦的；上訴人並不知情，並稱已
        對乙○○提出告訴（詳見原審卷105頁之本院89年度上
        字第37號判決書第3頁，按對乙○○提出之告訴即如臺
        灣雲林地方法院檢察署檢察官89年度偵字第106號起訴
        書所載）。益徵丙○○並未承認其與被上訴人間有2,00
        0,000元借貸關係之存在。則被上訴人主張前案訴訟認
        定丙○○與被上訴人間有系爭2,000,000元借款之借貸
        關係存在，而有爭點效之適用云云，委無可採。
      4.至於丙○○辯稱：票號FA30209號支票所載債權於本件
        借款債權為同一債權，上開支票債權即票號017094號本
        票所載債權，已經原審91年度簡上字第116號判決確認
        本票債權不存在云云。惟查，原審91年度簡上字第116
        號判決所確認不存在之本票債權，係發票日87年4月1日
        ，票面金額6,850,000元，到期日87年5月19日，票號01
        7094號之本票，而上開本票係擔保除票號FA30209號支
        票以外之6張支票，業據乙○○於上開案件審理時證述
        明確（見原審91年度簡上字第116號判決書6頁第9、10
        行），是丙○○辯稱：票號FA30209號支票所載債權，
        已經確定判決確認債權不存在等語，委無足取。質言之
        ，原審91年度簡上字第116號判決確認本票債權不存在
        事件，核與本件無關，併予敘明
      5.從而，丙○○既已提出台灣雲林地方法院檢察署92年度
        偵字第34號、91年度偵字第2436號起訴書、本院96年度
        上更(一)字第484號刑事判決，以證明系爭土地之抵押權
        設定行為係乙○○盜用丙○○印章，偽造委託書，自行
        代理丙○○向雲林縣斗六市戶政事務所申請印鑑證明，
        及自行代理與被上訴人向雲林縣斗六地政事務所辦理抵
        押權設定，另抵押債權即票號FA30209號支票所載債權
        ，為乙○○所偽造，已經本院刑事判決乙○○有罪在案
        。而被上訴人亦不否認系爭借款契約書上丙○○之簽名
        並非丙○○本人所親簽，系爭借款契約書亦係乙○○所
        偽造，則被上訴人與丙○○之間自無借貸關係存在。
  (二)、如認系爭抵押權設定契約書及借款契約書均係上訴人乙○
      ○偽以上訴人丙○○之名義為之，則上訴人丙○○應否負
      表見代理授權人之責任？
    1.按「由自己之行為表示以代理權受與他人者，對於第三人
      應負授權人之責任，必須本人有表見之事實，足使第三人
      信該他人有代理權之情形存在，始足當之。我國人民將自
      己印章交付他人，委託該他人辦理特定事項者，比比皆是
      ，倘持有印章之該他人，除受託辦理之特定事項外，其他
      以本人名義所為之任何法律行為，均須由本人負表見代理
      之授權人責任，未免過苛。原審徒憑上訴人曾將印章交付
      與呂某之事實，即認被上訴人就保證契約之訂立，應負表
      見代理人之授權人責任，自屬率斷」（參照最高法院70年
      台上字第657號判例意旨）。
    2.查系爭借款契約書上『丙○○』之簽名係乙○○偽造，乙
      ○○並盜用上訴人印鑑章辦理系爭抵押權設定登記；則乙
      ○○偽造之行為既未經丙○○同意；非出於丙○○本人之
      意思，對於丙○○自不生效力。被上訴人雖主張：「丙○
      ○既有將印章及支票簿交付乙○○使用，自足以使被上訴
      人相信丙○○曾以代理權授與乙○○簽發支票為交易行為
      （如借款、買賣），丙○○自應負民法第169條表見代理
      授權人之責任」云云。惟查丙○○於前揭乙○○涉偽造有
      價證券之原審93年度訴字第29號案審理中，依法具結證稱
      ：「傢俱店經營係由張隆順（按係丙○○之子，乙○○之
      胞弟）負責，乙○○只是去那裡幫忙，有時候會去幫忙送
      貨，我沒授權乙○○簽發支票或本票，我也沒將我不動產
      資料拿給乙○○去設定抵押權，這些事我均不知道；支付
      貨款都是張隆順在處理，開貨款的支票是張隆順開好後拿
      給我看，我再蓋印章；印章、支票我都沒有交給乙○○，
      由我保管，印章我放在家裡，後來不見，拿去給林明珠借
      二胎，乙○○用我名義開的支票包括貨款，都沒有經過我
      同意；我以種田為業，因為向我姪女頂讓一家傢俱行，我
      才去申請支票，我平常不需用到支票、本票；印章、支票
      都由我保管，放在斗六保庄家中，藏在抽屜裡，如果要開
      支票支付貨款，他們跟我說，我再拿支票、印章過去斗南
      的傢俱行，張隆順開貨款時我都會在場，但其他的我就不
      在場」等語（見原審卷170頁之原審93年度訴字第29號判
      決）。此外，被上訴人復未舉證證明丙○○有其他應負表
      見代理授權人之責任之情事，則丙○○對於乙○○既無任
      何授權之情事，被上訴人主張上訴人應依表見代理之規定
      ，負授權人之責任，自無可採。
  (三)、綜上所述，關於系爭土地之抵押權設定行為、簽發支票以
      及系爭借款契約書之簽訂均係乙○○盜用丙○○印章及代
      丙○○簽名所偽造，丙○○與被上訴人間自無消費借貸關
      係存在，丙○○亦不負表見代理授權人之責任，從而，被
      上訴人本於消費借貸之法律關係，請求丙○○與應負消費
      借貸責任之乙○○應連帶給付被上訴人2,000,000元，及
      自起訴狀繕本送達丙○○之翌日即94年6月10日起至清償
      日止，按年息百分之五計算之利息，為無理由，應予駁回
      。其假執行之聲請亦失所附麗，應併予駁回。原審判命給
      付，即有未洽。丙○○上訴意旨，指摘原審此部分判決不
      當，聲明廢棄改判，為有理由，應由本院將原判決該部分
      予以廢棄，改判駁回被上訴人在第一審之訴及假執行之聲
      請，如主文第1項所示。另乙○○與被上訴人間既有消費
      借貸關係存在，且借款亦未經清償完畢，則被上訴人本於
      消費借貸之法律關係，請求乙○○給付被上訴人2,000,00
      0元，及自起訴狀繕本送達乙○○之翌日即94年6月10日起
      至清償日止，按年息百分之五計算之法定遲延利息，為有
      理由。其陳明願供擔保請求宣告假執行，亦無不合，爰酌
      定擔保金額准許之。原審予以准許，為被上訴人勝訴判決
      ，並准予假執行之宣告，並無不合。乙○○上訴意旨仍執
      前詞指摘原判決此部分不當，聲明廢棄改判，為無理由，
      應予駁回。
六、又本件事證已臻明確，兩造其餘主張或攻擊防禦方法並其他
    證據資料，對本件判決結果並無影響，毋庸審酌之，附此敘
    明。
七、據上論結，本件上訴人丙○○之上訴為有理由、上訴人乙○
    ○之上訴為無理由，依民事訴訟法第450條、第449條第1項
    、第79條，判決如主文。
中    華    民    國    97    年    7    月     8     日
                  民事第一庭      審判長法  官    林金村
                                        法  官    張世展
                                        法  官    胡景彬
上為正本係照原本作成。
上訴人乙○○、被上訴人甲○○如對本判決上訴，須於判決送達
後20日內向本院提出上訴狀，未表明上訴理由者，應於上訴後20
日內，向本院提出理由書（須附繕本）。依法須繳納裁判費並應
委任律師為訴訟代理人，始得上訴。
中    華    民    國    97    年    7    月     8     日
                                        書記官    李梅菊
【附記】
民事訴訟法第466條之1：
(1)對於第二審判決上訴，上訴人應委任律師為訴訟代理人。但上
  訴人或其法定代理人具有律師資格者，不在此限。
(2)上訴人之配偶、三親等內之血親、二親等內之姻親，或上訴人
  為法人、中央或地方機關時，其所屬專任人員具有律師資格並
  經法院認為適當者，亦得為第三審訴訟代理人。
民事訴訟法第466條之2：
上訴人無資力委任訴訟代理人者，得依訴訟救助之規定，聲請第
三審法院為之選任律師為其訴訟代理人。


司法院資訊處製作；財團法人民間司法改革基金會備份。
